【裁判字號】    96,重訴,406
【裁判日期】    980730
【裁判案由】    侵權行為損害賠償
【裁判全文】
臺灣桃園地方法院民事判決             96年度重訴字第406號
原      告  丁○○
            丙○○
            乙○○
上二人
法定代理人  丁○○
原      告  戊○○
            己○○
共      同
訴訟代理人  劉君豪律師
被      告  庚○○
訴訟代理人  巫宗翰律師
複  代理人  莊守禮律師
被      告  甲○○
            良亞汽車貨運有限公司
上      一
法定代理人  辛○○
上列當事人間請求侵權行為損害賠償事件，於民國98年7 月14日
言詞辯論終結，本院判決如下：
    主  文
被告庚○○應給付原告丁○○新台幣壹佰參拾貳萬伍仟捌佰壹拾
參元、應給付原告丙○○新台幣玖拾陸萬捌仟零貳拾捌元、應給
付原告乙○○新台幣壹佰零伍萬參仟陸佰陸拾貳元、應給付原告
戊○○新台幣玖拾伍萬壹仟貳佰肆拾柒元、應給付原告己○○新
台幣壹佰萬壹仟玖佰捌拾捌元，並坊自民國九十六年十一月十日
起，至清償日止，按年息百分之五計算之利息。
原告其餘之訴均駁回。
訴訟費用由被告負擔百分之八十一，餘由原告負擔。
本判決第一項於原告丁○○、丙○○、乙○○、戊○○、己○○
分以新台幣肆拾萬元、參拾萬元、參拾貳萬元、參拾萬元、參拾
壹萬元為被告庚○○供擔保後，得假執行。被告庚○○如以新台
幣壹佰參拾貳萬伍仟捌佰壹拾參元、新台幣玖拾陸萬捌仟零貳拾
捌元、新台幣壹佰零伍萬參仟陸佰陸拾貳元、新台幣玖拾伍萬壹
仟貳佰肆拾柒元、新台幣壹佰萬壹仟玖佰捌拾捌元，為原告丁○○、丙○○、乙○○、戊○○、己○○供擔保後，免予假執行。
原告其餘假執行之聲請駁回。
    事實及理由
壹、程序方面：
一、本件被告良亞汽車貨運有限公司（下稱良亞公司）未於最後
    言詞辯論期日到場，核無民事訴訟法第386 條各款所列情形
    ，爰依原告聲請，由其一造辯論而為判決。
二、按訴狀送達後，原告不得將原訴變更或追加他訴，但擴張或
    減縮應受判決事項之聲明者，不在此限，民事訴訟法第255
    條第1項第3款定有明文。查本件原告起訴時原聲明係請求被
    告應連帶給付原告丙○○、乙○○、戊○○、己○○各新台
    幣（下同）2,168,028元、2,253,662元、2,151,247元、2,2
    01,988元及法定遲延利息；嗣於本件訴訟進行中減縮如其聲
    明所示，核其所為訴之聲明變更僅係單純減縮應受判決事項
    之聲明，與前開規定相符，應予准許。
貳、實體方面：
一、本件原告起訴主張：
  (一)被害人黃春玉於民國94年10月27日上午7 時40分許，騎乘車
    牌號碼SJH-107 號輕型機車，沿桃園縣中壢市○○路往中壢
    交流道方向行駛，行經中壢市○○路黑松汽水公司圍牆旁之
    外側車道，適有被告庚○○騎乘車牌號碼QKK-632 號輕型機
    車（下稱系爭機車）於同向車道，並自後超車不當，未待車
    身完全超過黃春玉機車即急速往右切入，致使系爭機車右後
    排氣管與黃春玉機車發生擦撞，導致黃春玉之機車失控滑向
    左邊中間車道，此時突有被告甲○○駕駛車牌號碼GAV-591
    號營業貨運曳引車自同向車道後方高速駛來，不慎撞擊黃春
    玉左側身體及機車，使得黃春玉人車機車倒地並磨擦地面，
    造成黃春玉受有左側多處肋骨骨折、左側血胸、頭部外傷致
    缺血性休克等傷害，經送往林口長庚紀念醫院急救，仍於翌
    日即同年月28日下午宣告不治死亡。而被告庚○○亦因前述
    業務過失致死犯行，業經本院以97年度交訴字第21號刑事判
    決有罪，處有期徒刑1年（後減為有期徒刑6月），得易科罰
    金；被告甲○○則判決無罪（原告不服，已聲請臺灣桃園地
    方法院檢察署『下稱桃園地檢署』檢察官提起上訴）。另被
    告良亞公司為被告甲○○之僱用人，自應就其受僱人即被告
    甲○○上開執行職務不法侵害他人身體致死之侵權行為負責
    。
  (二)雖本件被告三人均矢口否認有為前述過失傷害黃春玉致死之
    侵權行為，然觀諸本件刑事案件於偵查中經桃園地檢署檢察
    官囑託中華車輛交通事故鑑定技術研究學會鑑定所出具交通
    事故肇因分析表，並經鑑定人張漢威於本院刑事庭審理時到
    庭具結之證述內容，並參酌本院前案刑事判決理由所述，可
    知黃春玉機車失控倒地係被告庚○○所致，且被告甲○○駕
    駛之系爭曳引車確有碰撞輾壓並推擠黃春玉之人車，益徵被
    告等確有對黃春玉為侵權行為之情屬實。
  (三)本院前開刑事判決雖認被告甲○○無罪，然查：
    1.據被告庚○○警詢時陳稱：「我當時所見有一部機車（即
      黃春玉上開機車）騎在我前方，之後我向左側超過該部機
      車，當超過該機車約15至20公尺，我聽到後方傳來跌倒的
      聲音，我立即停車察看後方，我看到中間車道有一部大型
      拖板車慢速經過事發地點，而我前後方均無自小客駛過」
      等語，此有桃園縣政府警察局中壢交通分隊94年10月27日
      製作之道路交通事故調查筆錄在卷可稽，可知被告甲○○
      駕車行經該肇事路段時，黃春玉之機車係行駛在其右前方
      ，且行駛速度不快，並非忽然自外側車道快速偏向中間車
      道，於此情形，被告甲○○應注意能注意，竟疏未注意，
      未與黃春玉之機車保持安全間隔，致與黃春玉發生碰撞，
      顯有違道路交通安全規則第94條第3項之規定。
    2.依黃春玉所受前述傷害情形以觀，可明黃春玉受傷情況乃
      係受重大外力直接撞擊所致（應係系爭曳引車右前方腳踏
      梯及保險桿處），而上開刑事判決卻認：「被告甲○○所
      駕駛曳引車之右後輪輾壓該倒地機車之車頭，並推擠該機
      車前進，使左倒在地仍跨坐機車之被害人黃春玉隨同拖行
      云云」等語，明顯該刑事判決認定事實有悖於論理法則與
      經驗法則。
    3.經原告曾以與系爭曳引車相同廠牌車輛比對高度，發現該
      車右前方腳踏及保險桿高度，與黃春玉之機車左側撞擊痕
      跡及受傷部位相吻合，足徵被告甲○○駕駛系爭曳引車並
      非右後輪輾壓並推擠黃春玉之人車，被告甲○○對於黃春
      玉死亡之結果顯有過失，應與被告庚○○共負侵權行為損
      害賠償責任。
  (四)按因故意或過失，不法侵害他人之權利者，負損害賠償責任
    ；數人共同不法侵害他人之權利者，連帶負損害賠償責任；
    受僱人因執行職務，不法侵害他人之權利者，由僱用人與行
    為人連帶負損害賠償責任；又不法侵害他人致死者，對於支
    出醫療及增加生活上需要之費用或殯葬費之人，亦應負損害
    賠償責任；被害人對於第三人負有法定扶養義務者，加害人
    對於該第三人亦應負損害賠償責任；不法侵害他人致死者，
    被害人之父、母、子、女及配偶，雖非財產上之損害，亦得
    請求賠償相當之金額，民法第184條第1項前段、第185 條前
    段、第187條（應為第188條第1項之誤）、第192條第1 項、
    第2項、第194條分別定有明文。本件原告丁○○、丙○○、
    乙○○、戊○○、己○○分別為被害人黃春玉之配偶、子女
    及父母親，是依上開法條之規定，原告等自可依上開共同侵
    權行為之法律關係，向被告請求如下之損害賠償金：
    1.原告丁○○部分：
      (1)殯葬費用：支出黃春玉之殯葬費用，合計256,990 元。
      (2)醫療費用：支出黃春玉於天晟醫院治療期間之醫療費，
        合計7,459元。
      (3)扶養費用：原告丁○○為黃春玉之配偶，於黃春玉死亡
        時，原告丁○○年齡為43歲，而依勞工強制退休年齡為
        60歲，並依照94年台灣地區簡易生命表（男性），原告
        丁○○在60歲時尚有餘命約20.42 年，爰以20年計算。
        又原告丁○○有配偶及育有2 名子女，是黃春玉對原告
        丁○○之扶養義務為3分之1。爰依95年度之扶養親屬寬
        減額為每人每年77,000元為計算扶養費基準，茲依霍夫
        曼計算法一次給付之金額為349,479元。
      (4)精神慰撫金：原告與黃春玉結婚多年，平常恩愛異常，
        不料黃春玉突遭此橫禍致死，每思及此，即有椎心刺骨
        之痛。爰請求200 萬元之精神慰撫金。
    2.原告丙○○部分：
      (1)扶養費用：原告丙○○為黃春玉之子，於黃春玉死亡時
        ，原告丙○○年齡為15歲，距成年尚有5 年。又原告丙○○除母親即黃春玉外，尚有父親即原告丁○○為扶養
        義務人，是黃春玉對原告丙○○之扶養義務為2分之1。
        爰依95年度之扶養親屬寬減額為每人每年77,000元為計
        算扶養費基準，茲依霍夫曼計算法一次給付之金額為16
        8,028元。
      (2)精神慰撫金：原告丙○○自小備受父母疼愛與栽培，不
        料黃春玉遭此橫禍致死，原告丙○○頓失至親與愛護，
        內心之悲痛，非可言諭。爰請求100萬 元之精神慰撫金
        。
    3.原告乙○○部分：
      (1)扶養費用：原告乙○○為黃春玉之子，於黃春玉死亡時
        ，原告乙○○年齡為12歲，距成年尚有8 年。又原告乙○○除母親即黃春玉外，尚有父親即原告丁○○為扶養
        義務人，是黃春玉對原告乙○○之扶養義務為2分之1。
        爰依95年度之扶養親屬寬減額為每人每年77,000元為計
        算扶養費基準，茲依霍夫曼計算法一次給付之金額為25
        3,662元。
      (2)精神慰撫金：原告乙○○自小備受父母疼愛與栽培，不
        料黃春玉遭此橫禍致死，原告乙○○頓失至親與愛護，
        內心之悲痛，非可言諭。爰請求100 萬元之精神慰撫金
        。
    4.原告戊○○部分：
      (1)扶養費用：原告戊○○為黃春玉之父親，於黃春玉死亡
        時，原告戊○○年齡為71歲，依照94年台灣地區簡易生
        命表（男性），原告戊○○在71歲時尚有餘命約13.59
        年，爰以13年計算。又原告戊○○除黃春玉外，尚有配
        偶及3名子女，是黃春玉對原告戊○○之扶養義務為5分
        之1。爰依95年度之扶養親屬寬減額為每人每年77,000
        元為計算扶養費基準，茲依霍夫曼計算法一次給付之金
        額為151,247元。
      (2)精神慰撫金：原告戊○○老年喪女，對黃春玉遭此橫禍
        致死，每思及此，即有椎心刺骨之痛，其內心之悲痛，
        非可言諭。爰請求100 萬元之精神慰撫金。
    5.原告己○○部分：
      (1)扶養費用：原告己○○為黃春玉之母親，於黃春玉死亡
        時，原告己○○年齡為66歲，依照94年台灣地區簡易生
        命表（女性），原告己○○在66歲時尚有餘命約19.61
        年，爰以19年計算。又原告己○○除黃春玉外，尚有配
        偶及3名子女，是黃春玉對原告己○○之扶養義務為5分
        之1。爰依95年度之扶養親屬寬減額為每人每年77,000
        元為計算扶養費基準，茲依霍夫曼計算法一次給付之金
        額為201,988元。
      (2)精神慰撫金：原告己○○老年喪女，對黃春玉遭此橫禍
        致死，每思及此，即有椎心刺骨之痛，其內心之悲痛，
        非可言諭。爰請求100萬元之精神慰撫金。
    6.綜上所陳，原告所得請求之金額分別計為：
      (1)原告丁○○為2,613,928元（256,990＋7,459＋349,479
        ＋2,000,000＝2,613,928）。
      (2)原告丙○○為1,168,028元（168,028＋1,000,000＝1,1
        68,028）。
      (3)原告乙○○為1,253,662元（253,662＋1,000,000＝1,2
        53,662）。
      (4)原告戊○○為1,151,247元（151,247＋1,000,000＝1,1
        51,247）。
      (5)原告己○○為1,201,988元（201,988＋1,000,000＝1,2
        01,988）。
  (五)爰依民法第184條第1項、第185條、第187條（應為第188 條
    之誤）之規定，提起本件訴訟，並聲明：
    1.被告應連帶給付原告丁○○、丙○○、乙○○、戊○○、
      己○○各2,613,928元、1,168,028元、1,253,662 元、1,
      151,247元、1,201,988元，及均自起訴狀繕本送達之翌日
      起至清償日止，按年息5%計算之利息。
    2.願供擔保，請准為假執行之宣告。
二、被告庚○○則以：
  (一)否認其於本件車禍發生當時有不當超車，並與黃春玉發生擦
    撞之事實。查被告庚○○於車禍事故發生當日，沿桃園縣中
    壢市○○路往中壢交流道方向行駛，被告庚○○騎乘機車行
    駛中，與二旁車輛保持安全距離，且呈直線狀態加速往前行
    進，並無任何超車動作及接近黃春玉機車之行為，遑論有何
    擦撞黃春玉之機車。而被告庚○○之機車右後排氣管所遺刮
    痕，係因該機車已使用多年，車身老舊有刮痕係屬正常，要
    不得據此即謂被告庚○○有何擦撞黃春玉機車之行為。又按
    民法第184條第1項規定可知，侵權行為之構成要件為行為人
    主觀上具有故意或過失，客觀上有不法侵害他人權利之行為
    ，造成他人受有損害，且侵害行為與損害間具有相當因果關
    係。依此，本件被告庚○○騎乘機車行駛中，已盡遵守交通
    規則之義務，其對於黃春玉之騎車狀態、路線並無存有應注
    意之情形，被告庚○○騎車行為並無過失，且衡情一般騎車
    直線加速行為，通常不會使他人機車失控並滑向其他車道，
    進而造成他人發生死亡結果，則被告庚○○騎車行為與黃春
    玉死亡結果間並無具有相當因果關係，自不負侵權行為賠償
    責任。
  (二)雖本院前案刑事判決認定被告庚○○具有過失致死責任，惟
    因該刑事判決認事用法具有下列違誤之處，故不得採信：
    1.被告庚○○與黃春玉之機車在桃園縣中壢市○○路178 號
      黑松公司前100 公尺時，係併行行駛後直行，已如前述，
      並非被告庚○○由黃春玉之後超車，被告庚○○並未與黃
      春玉之機車發生擦撞，此由被告甲○○及訴外人周宗輝於
      前案刑事事件之證述可考。
    2.於前案刑事事件由桃園地檢署檢察官囑託內政部警政署刑
      事警察局鑑定所出具之鑑定書，並未認定被告庚○○機車
      排氣管隔熱板上之痕跡係與黃春玉機車前輪擦撞所致。
    3.依上開交通事故肇因分析表（三）肇事分析第一階段第2
      點：「A車（即黃春玉機車）在前B車（即被告庚○○機車
      ）在後」、同階段第6點：「此階段僅有A、B兩車、且B車
      超越A車約1--1.5秒後，A車倒地。因此A 車失控倒地，應
      與B 車超車有因果關係。」等語之認定，與被告甲○○及
      訴外人周宗輝於前案刑事事件證述內容不符，上開交通事
      故肇因分析表就被告庚○○與黃春玉間機車行駛相對位置
      已明顯判斷錯誤。
    4.被告庚○○並未違反道路交通安全規則第101條第5款之超
      車未與黃春玉機車保持50公分距離之規定。桃園地檢署檢
      察官認定被告庚○○超車未保持安全距離50公分，而與黃
      春玉機車碰撞之認定顯與事實不符。鑑定人張漢威於上開
      交通事故肇因分析表中認定被告庚○○與黃春玉之機車發
      生碰撞之依據，無非係以被告庚○○超車未保持50公分之
      距離，惟鑑定人張漢威並無法確知事發時兩者行駛之平行
      間距，且無相關兩車未保持50公分超車安全間距之證據佐
      證，準此，鑑定人張漢威之鑑定意見乃屬個人臆測之詞，
      不足採信。
  (三)按汽車行駛時，駕駛人應注意車前狀況及兩車併行之間隔，
    並隨時採取必要之安全措施，道路交通安全規則第94條第3
    項固定有明文。惟依該規定可知其僅係課以汽車駕駛人於直
    行時，應注意其車前及眼角餘光所得注意之汽車兩側交通狀
    況之義務，自不及於其視力所不能及之車後狀況甚明。縱使
    鈞院仍認定被告庚○○與黃春玉之機車有發生擦撞事實，惟
    被告庚○○騎乘系爭機車行經上開肇事路段，於超越前方由
    黃春玉騎乘之機車前，已保持超車之安全間隔距離，係黃春
    玉在兩車併行時自行失控不慎以其機車前車輪擦撞被告庚○○之機車右側排氣管隔熱板，衡情自屬被告庚○○視線所不
    能及之範圍，黃春玉騎車失控亦非被告庚○○所得預料，就
    此突發狀況，被告庚○○自無注意之期待可能性，無從課予
    其注意義務，被告庚○○既未疏於車前狀況，自無何過失責
    任可言。
  (四)退萬步而言，倘鈞院認定被告庚○○應負過失致死之侵權行
    為損害賠償責任，然原告僅得請求下列賠償金，逾此部分請
    求，並無理由：
    1.原告丁○○部分：
      (1)醫療費用：不爭執其真正。
      (2)殯葬費用：按所謂殯葬費通常是指入斂費及埋葬費而言
        ，實務上認為殯葬費用範圍限於依死者之年齡、身分地
        位及經濟狀況所必要之費用。而據原告提出殯葬費用估
        價單影本以觀，其中「救護車人員紅包2,400 元、協助
        驗屍1,200元、毛巾10,500元、大浴巾2,700元、小方巾
        2,600元、國樂30,000元、珠寶首飾500元、生雞及生鴨
        1,000元、牽藏用品1,500元、外家禮盒300 元、外家祭
        品2,500元、外家花籃1,000元、毛巾2,100 元」，合計
        58,300元並非殯葬之必要費用應予扣除，扣除後之殯葬
        費用為198,690元。
      (3)扶養費用：按勞工退休年齡已於97年4 月25日修法自年
        滿60歲延長至年滿65歲，據此計算原告丁○○在65歲時
        尚有餘命16.85歲，如以16 年計算，並參照其主張上開
        計算扶養費基準，原告丁○○得請求之扶養費為307,50
        8 元。又按因負擔扶養義務而不能維持自己生活者，免
        除其義務，但受扶養權利者為直系血親尊親屬或配偶時
        ，減輕其義務，民法第1118條已有明定。茲因黃春玉本
        身資力僅屬小康，又需負擔扶養2 名子女及父母親之重
        任，斯時黃春玉亦年近65歲退休年齡，若須負擔原告丁○○扶養義務恐不能維持自己生活，依前開規定，即有
        減輕其義務必要，爰請求酌減至15萬元為適當。
      (4)精神慰撫金：被告庚○○係高中畢業，目前任職台灣航
        電股份有限公司擔任領班職務，每月薪資約為25,000元
        ，且無任何不動產，原告丁○○請求精神慰撫金過高，
        應酌減至15萬元始為適當。
    2.原告丙○○部分：
      (1)扶養費用：不爭執其真正。
      (2)精神慰撫金：被告庚○○並無何資產，已如前述，原告
        丙○○請求精神慰撫金應酌減至15萬元始為適當。
    3.原告乙○○部分：
      (1)扶養費用：不爭執其真正。
      (2)精神慰撫金：被告庚○○並無何資產，已如前述，原告
        乙○○請求精神慰撫金應酌減至15萬元始為適當。
    4.原告戊○○部分：
      (1)扶養費用：依原告戊○○主張其於黃春玉死亡時為71歲
        ，依照94年台灣地區簡易生命表（男性），原告戊○○
        在71歲時尚有餘命約12.98年，如以12 年計算，並參照
        其主張上開計算扶養費基準，原告戊○○得請求之扶養
        費為147,688元。
      (2)精神慰撫金：被告庚○○並無何資產，已如前述，原告
        戊○○請求精神慰撫金應酌減至15萬元始為適當。
    5.原告己○○部分：
      (1)扶養費用：依原告己○○主張其於黃春玉死亡時為66歲
        ，依照94年台灣地區簡易生命表（女性），原告己○○
        在66歲時尚有餘命約18.8年，如以18年計算，並參照其
        主張上開計算扶養費基準，原告己○○得請求之扶養費
        為201,385元。
      (2)精神慰撫金：被告庚○○並無何資產，已如前述，原告
        己○○請求精神慰撫金應酌減至15萬元始為適當。
  (五)又因黃春玉於本件車禍之發生亦與有過失，已如前述，爰依
    民法217條第1項規定，請求鈞院酌減賠償金額70 %始為適當
    等情，資為抗辯，並聲明：駁回原告之訴；如受不利判決，
    願供擔保，請准宣告免為假執行。
三、被告甲○○則以：否認其於本件車禍有過失，不同意原告上
    開請求等情置辯，並聲明：駁回原告之訴。
四、被告良亞公司雖未於最後言詞辯論期日到場，惟據其先前到
    庭及書狀所為之聲明及陳述略以：
  (一)據原告自承，當時黃春玉係騎乘機車行駛於外側車道，而被
    告甲○○係駕駛系爭曳引車行駛於中間車道，本件車禍發生
    ，肇因黃春玉與被告庚○○之機車發生擦撞而突然侵入被告
    甲○○行駛之中間車道，被告甲○○根本未與上開二部機車
    有任何之撞擊或車體上之接觸，則被告甲○○有何過失可言
    。況被告甲○○按正常速度行駛上開肇事路段，於超越該二
    部機車後，自照後鏡中發覺黃春玉之機車搖晃倒地，即刻停
    車察看，並打電話報警，待中福派出所員警到場處理時，曾
    對系爭曳引車詳細蒐證，但未發覺有任何與黃春玉本人或其
    機車車體接觸或碰撞之痕跡，可證本件被告甲○○並無任何
    肇事責任存在。若如原告陳稱黃春玉曾遭被告甲○○駕駛系
    爭曳引車撞擊者，理當於該曳引車上會留下跡證為是。退步
    而言，縱認黃春玉曾遭被告甲○○駕駛之系爭曳引車撞擊，
    然此亦係黃春玉與被告庚○○之機車擦撞而突然侵入被告甲○○行駛之中間車道，其不及閃避所致，被告甲○○就本件
    車禍並無侵權行為之過失責任可言。
  (二)又本件車禍肇事原因，迭經桃園地檢署檢察官囑託臺灣省桃
    園縣區車輛行車事故鑑定委員會、臺灣省車輛行車事故覆議
    鑑定委員會覆議結果，均未認定被告甲○○有肇事責任存在
    等情，資為抗辯，並聲明：原告之訴及假執行之聲請均駁回
    。
五、原告起訴主張：被害人黃春玉係原告丁○○之配偶、原告丙○○及乙○○之母、原告戊○○及己○○之女，黃春玉於94
    年10月27日上午7 時40分許，騎乘車牌號碼SJH-107 號輕型
    機車，沿桃園縣中壢市○○路往中壢交流道方向行駛，行經
    中壢市○○路黑松汽水公司圍牆旁之外側車道，不幸人車倒
    地遭同向由被告良亞汽車貨運有限公司之受僱人即被告甲○○駕駛車牌號碼GAV-591 號營業貨運曳引車撞擊，送醫急救
    ，仍於翌日即同年月28日下午宣告不治死亡之情，為被告所
    不爭執，並有台灣桃園地方法院檢察署相驗屍體證明書影本
    在卷可稽，是原告此部分之主張堪信為真實。
六、本件首應審酌為被告庚○○或甲○○對於被害人黃春玉之死
    亡是否有過失？本院認被告庚○○有過失，被告甲○○無過
    失，理由如下：
    (一)被告庚○○雖否認有不當超車，亦未與被害人之機車擦撞
      之情。經查：
      1.被告庚○○於本院97年度交訴字第21號業務過失致死案
        件警詢中陳稱：伊係於停等紅綠燈起步後，伊見有車牌
        號碼ＳＪＨ－１０７號輕型機車（即由被害人黃春玉所
        騎乘）在右前方，伊就從該機車左側超車，約超過15至
        20公尺處，就聽到後方傳來倒地聲音；ＳＪＨ─107 輕
        型機車車速並不快約40公里左右等情（見台灣桃園地方
        法院檢察署94年度相字第1803號卷），且於本院刑事審
        理時陳稱：伊與黃春玉機車併行時，有發現拖板車車頭
        超越伊與黃春玉機車一點點，伊與黃春玉機車或甲○○
        的拖板車距離均約五十公分，伊於前方紅綠燈起步後即
        直線前進，與黃春玉短暫併行後即超越黃春玉之機車，
        伊一下子就超越黃春玉機車，併行時間很短等情（見本
        院上揭刑事卷第173 頁正反面、第174 頁正反面），被
        害人之輕型機車時速既為40公里，被告庚○○從後超車
        ，一下子就超越，時速必逾45公里，則被告庚○○超越
        被害人機車後再行15至20公尺聽到被害人機車倒地聲，
        僅需約1. 5秒，被告庚○○之超車與被害人機車倒地時
        間太緊接，二者間顯有因果關係。
      2.本件車禍肇事發生後，為警實際勘察被告庚○○所騎乘
        車牌號碼ＱＫＫ－６３２號機車上之其他刮痕均屬舊痕
        ，而僅有排氣管隔熱板上存有外力摩擦造成之新印痕，
        且此痕跡具有規律性，共計有五條及一條不完整痕紋，
        經與被害人黃春玉所騎乘車牌號碼ＳＪＨ－１０７號機
        車前輪與上開印痕進行高度比對發現，其高度接近，不
        排除有接觸之可能性一情，有卷附桃園縣政府警察局所
        出具之現場勘察報告一份暨所附照片可查，核與證人即
        勘察警員陳慧娟於本院上揭刑事審理時證述：被告庚○○之機車雖於案發後經其騎乘返家後，再返回中壢分局
        交通隊中壢分隊勘察跡證，然時間不長，且該機車除上
        開印痕外，其餘痕跡均有灰塵覆蓋，且跡痕舊舊的，又
        依該印痕位置與黃春玉之機車前車輪高度接近，所以認
        定二者有接觸之可能性（見本院上揭刑事卷第75、76頁
        ）相符，而被告庚○○所騎乘機車之機車排氣管隔熱板
        與被害人黃春玉所騎乘機車輪胎，經警送請內政部警政
        署刑事警察局以斜光照射觀察法、重合比對法、特徵比
        對法鑑定結果，認定：「一送鑑機車排氣管隔熱板一個
        ，依來文所示係取自庚○○所騎乘ＱＫＫ－６３２號機
        車，為黑色排氣管隔熱板，經以低角度斜側光照射觀察
        結果，於正面發現一處規則性印痕，印痕範圍長約十二
        公分、寬約七點五公分。詳如相片一至四所示。二送鑑
        輪胎一個，依來文所示係黃春玉所騎乘ＳＪＨ－１０７
        號機車前輪輪胎，為附有鋼圈之機車輪胎，輪胎側面有
        「ＵＮＩＬＬＩ  ＮＹＬＯＮ  ３．００－１０８Ｐ
        ．Ｒ．」等字樣，經模擬不同角度之碰撞情形，其試驗
        痕跡詳如圖一至五所示。三上述送鑑機車排氣管隔熱板
        上之印痕經拍攝後放大成１：１相片與送鑑輪胎製作之
        試驗痕跡比對結果：送鑑機車排氣管隔熱板上之印痕不
        排除為送鑑輪胎所造成。」等情，有該局於94年12月5
        日刑鑑字第0940172674四號鑑定書一紙附台灣桃園地方
        法院檢察署95年度偵字第19094 號卷可佐，參以證人即
        鑑識警員楊嘉銘於本院上揭刑事案件審理時證述：本件
        輪胎痕跡鑑定是針對送驗輪胎在適當角度及速度下，於
        輪胎行進中之狀態下所做實驗，經多次輪胎胎面、側邊
        不同角度之測試結果，編號二、三、四、五產生印痕與
        送鑑排氣管隔熱板上印痕接近等語（見本院上揭刑事卷
        第109 、111 頁）。
      3.綜上1.、2.所述，被告庚○○於超越前方被害人黃春玉
        機車之際，其因未能依當時左、右兩側分有曳引車、機
        車之情形，保持逾半公尺以上之安全間隔距離，即逕自
        從被告甲○○所駕駛之曳引車及被害人黃春玉所騎乘機
        車中間超越前車，致被害人黃春玉機車無從防範，前輪
        不慎撞擊被告庚○○機車排氣管隔熱板後倒地，遭左側
        之不及反應之被告甲○○所駕駛曳引車右後側車輪輾壓
        ，致被害人黃春玉不治死亡，是被告庚○○之上開過失
        ，與被害人黃春玉之死亡結果間，有相當因果關係。
    (二)原告雖主張依被告庚○○於警訊時陳稱：「．．．，當超
      過該機車約15至20公尺，我聽到後方傳來跌倒的聲音，我
      立即停車察看後方，我看到中間車道有一部大型拖板車慢
      速經過事發地點，而我前後方均無自小客駛過」等情，及
      依被害人所受前述傷害情形以觀，可明被害人受傷情況乃
      係受重大外力直接撞擊所致，經其曾以與系爭曳引車相同
      廠牌車輛比對高度，發現該車右前方腳踏及保險桿高度，
      與被害人之機車左側撞擊痕跡及受傷部位相吻合，足徵被
      告甲○○駕駛系爭曳引車並非右後輪輾壓並推擠黃春玉之
      人車，被告甲○○對於被害人死亡之結果顯有過失之情，
      然為被告甲○○及良亞汽車貨運有限公司所否認。經查：
      被告庚○○於於本院刑事審理時陳稱：伊與黃春玉機車併
      行時，有發現拖板車車頭超越伊與黃春玉機車一點點；聽
      到聲音回頭看時，甲○○的車子離我很近，他的車頭是在
      我前方一點點的位置，當時甲○○之車頭已超越我之情（
      見本院上揭刑事卷第173頁正反面），被告甲○○之曳引
      車既同時超越被告庚○○及被害人之機車，並未撞擊較接
      近之被告庚○○機車，更不可能撞擊較遠之被害人機車，
      此外原告並未舉證證明被告甲○○駕駛之曳引車右前方腳
      踏及保險桿有擦撞被害人機車之痕跡，是原告主張被告甲○○所駕駛之曳引車右前方腳踏及保險桿撞擊被害人之情
      ，顯與事實不符，不足採信。被害人黃春玉人車倒地位置
      在被告甲○○所駕駛且行進間之右後車身處，自非被告甲○○所能注意，是被告甲○○對被害人之死亡，應無過失
      ，被告甲○○自不負損害賠償責任，被告之僱用人良亞汽
      車貨運有限公司當無庸負連帶賠償責任。
七、按因故意或過失，不法侵害他人之權利者，負損害賠償責任
    。又不法侵害他人致死者，對於支出殯葬費之人，亦應負損
    害賠償責任；不法侵害他人致死者，被害人之父、母、子、
    女及配偶，雖非財產上之損害，亦得請求賠償相當之金額，
    民法第184 條第1 項前段、第192 條第1 項、第194 條分別
    定有明文。被告庚○○過失致原告等之被繼承人（或女）黃
    春玉死亡之事實，已如前述，依前揭規定被告對原告等人所
    受之損害，自應負賠償責任。茲就原告等人請求賠償之損害
    ，應否准許，分述為次：
    (一)原告丁○○部分：
      1.醫療費用：
        原告丁○○主張被害人因本件車禍支出醫療費用7,495
        元，為被告庚○○所不爭執，並有原告丁○○提出醫療
        費用收據為證，原告丁○○此部分之請求應屬有據。
      2.殯葬費用：
        原告丁○○主張其因被害人之死亡，支出殯葬費256,99
        0 元之情，惟觀諸原告丁○○提出之殯葬費用估價單，
        其中救護車人員紅包2,400 元、協助驗屍1,200 元、毛
        巾10,500元、大浴巾2,700 元、小方巾2,600 元、國樂
        30,000元、珠寶首飾500 元、生雞及生鴨1,000 元、牽
        藏用品1,500 元、外家禮盒300 元、外家祭品2,500 元
        、外家花籃1,000 元、毛巾2,100 元，合計58,300 元
        均非殯葬之必要費用，應予扣除，被告抗辯上揭費用非
        必要費用應可採信，是扣除後之殯葬費用為198,690 元
        。
      3.扶養費：
        原告丁○○主張其為為被害人黃春玉之配偶，於黃春玉
        死亡時，原告丁○○年齡為43歲，而依勞工強制退休年
        齡為60歲，並依照94年台灣地區簡易生命表（男性），
        原告丁○○在60歲時尚有餘命約20.42 年，爰以20年計
        算。又原告丁○○有配偶及育有2 名子女，是黃春玉對
        原告丁○○之扶養義務為3 分之1 。爰依95年度之扶養
        親屬寬減額為每人每年77,000元為計算扶養費基準，茲
        依霍夫曼計算法一次給付之金額為349,479 元之情。然
        為被告庚○○所否認，並以強制退休年歲已調高至65歲
        ，原告丁○○僅能請求16年等情。經查：勞工退休年齡
        已於97年5 月14日修正為65歲，此觀諸勞動基準法第54
        條自明。是本件原告丁○○於退休時尚有餘命16.85 年
        ，依扶養親屬寬額每年每人77,000元，3 人分擔，原告
        丁○○可請求金額為319,628 元（霍夫曼系數為12.000
        0 0000、16.85 年），逾此部分之請求即無所據，應予
        駁回。
      4.精神慰撫金：
        查被害人為54年10月1 日生，於本件車禍致死時年甫40
        歲，原告丁○○中年喪妻，哀傷逾恆，精神上之打擊甚
        大，本院斟酌本件事故發生之實際狀況，並審酌兩造之
        身分、資力、原告受害之程度，認原告於80萬元範圍內
        之請求為適當，逾此部分，則非有據。
      綜上所述，原告丁○○得請求之金額為1,325,813 元（7,
      495+198 ,690+80 萬+319,628）。
    (二)原告丙○○部分：
      1.扶養費用：
        原告丙○○主張其能請求之扶養費金額為168,028元，
        為被告庚○○所不爭執，原告丙○○此部分之請求，應
        屬有據。
      2.精神慰撫金：
        查被害人為54年10月1 日生，於本件車禍致死時年甫40
        歲，原告丙○○年幼喪母，失所依祐，精神上之打擊甚
        大，本院斟酌本件事故發生之實際狀況，並審酌兩造之
        身分、資力、原告受害之程度，認原告於80萬元範圍內
        之請求為適當，逾此部分，則非有據。
      是原告丙○○能請求之金額為968,028元（80萬+168,028
      ）。
    (三)原告乙○○部分：
      1.扶養費用：
        原告乙○○主張其能請求之扶養費金額為253,662元，
        為被告庚○○所不爭執，原告乙○○此部分之請求，應
        屬有據。
      2.精神慰撫金：
        查被害人為54年10月1 日生，於本件車禍致死時年甫40
        歲，原告乙○○年幼喪母，失所依祐，精神上之打擊甚
        大，本院斟酌本件事故發生之實際狀況，並審酌兩造之
        身分、資力、原告受害之程度，認原告於80萬元範圍內
        之請求為適當，逾此部分，則非有據。
       是原告乙○○能請求之金額為1,053,662元（80萬+253,66
       2）。
    (四)原告戊○○部分：
      1.扶養費：
        原告戊○○主張其為為被害人黃春玉之父親，於黃春玉
        死亡時，原告戊○○年齡為71歲，依照94年台灣地區簡
        易生命表（男性），原告戊○○在60歲時尚有餘命約
        13.59 年，爰以20年計算。又原告戊○○有配偶及育有
        3 名子女，是黃春玉對原告戊○○之扶養義務為5 分之
        1 。爰依95年度之扶養親屬寬減額為每人每年77,000元
        為計算扶養費基準，茲依霍夫曼計算法一次給付之金額
        為151,247 元之情。然為被告庚○○所否認。經查：本
        件原告戊○○於被害人死亡時尚有餘命12.9年，依95年
        度扶養親屬寬額每年每人77,0 00 元，5 人分擔，原告
        戊○○可請求金額為156,350 元（霍夫曼系數為10.0
        0000000 、12.9年），原告戊○○僅請求151,247 元，
        即屬有據。
      2.精神慰撫金
        查被害人為54年10月1 日生，於本件車禍致死時年甫40
        歲，原告戊○○老年喪女，精神上之打擊甚大，本院斟
        酌本件事故發生之實際狀況，並審酌兩造之身分、資力
        、原告受害之程度，認原告於80萬元範圍內之請求為適
        當，逾此部分，則非有據。
      綜上所述，本件原告戊○○能請求之金額為951,247 元（
      80萬+151,247）=951,247
    (五)原告己○○部分：
      1.扶養費：
        原告己○○主張其為為被害人黃春玉之母親，於黃春玉
        死亡時，原告己○○年齡為66歲，依照94年台灣地區簡
        易生命表（女性），原告劉美鍾在66歲時尚有餘命約
        19.61 年，爰以20年計算。又原告己○○有配偶及育有
        3 名子女，是黃春玉對原告己○○之扶養義務為5 分之
        1 。爰依95年度之扶養親屬寬減額為每人每年77,000元
        為計算扶養費基準，茲依霍夫曼計算法一次給付之金額
        為151,247 元之情。然為被告庚○○所否認。經查：本
        件原告己○○於被害人死亡時尚有餘命18.8年，依95年
        度扶養親屬寬額每年每人77,0 00 元，5 人分擔，原告
        己○○可請求金額為207,869 元（霍夫曼系數為為13.0
        0000000 00.8年），原告己○○僅請求201,988 ，即屬
        有據。
      2.精神慰撫金：
        查被害人為54年10月1 日生，於本件車禍致死時年甫40
        歲，原告己○○老年喪女，精神上之打擊甚大，本院斟
        酌本件事故發生之實際狀況，並審酌兩造之身分、資力
        、原告受害之程度，認原告於80萬元範圍內之請求為適
        當，逾此部分，則非有據。
      綜上所述，本件原告己○○能請求之金額為1,001,988 元
      （80萬+201,988）。
八、被告庚○○抗辯本件被害人在兩車併行時自行失控不慎以其
    機車前車輪擦撞被告庚○○之機車右側排氣管隔熱板，與有
    過失之情，然如前六(一)所述，本件係被告庚○○未保持安全
    距離貿然超車，致被害人閃避不及，前車輪撞擊被告庚○○
    之排氣管，被害人應屬不能防範，應無過失可言。是被告庚○○此部分之抗辯不足採信。
九、綜上所述，本件被告庚○○對原告負有損害賠償責任，進而
    ，原告依侵權行為損害賠償之法律關係，請求判決被告庚○○應給付原告丁○○1,325,813 元、應給付原告丙○○968,
    028 元、應給付原告乙○○1,053,662 元、應給付原告戊○○951,247 元、應給付原告己○○1,001,988 元，及均自起
    訴狀繕本送達之翌日（即96年11月10日）起至清償日止，按
    年息5%計算之利息，為有理由，應予准許。至於逾此部分之
    請求，即無所據，應予駁回。又原告陳明願供擔保，聲請宣
    告假執行，另被告陳明願供擔保免予假執行，經核原告勝訴
    部分，合於法律規定，酌定相當擔保金額宣告之；其餘假執
    行之聲請，因訴之駁回而失所附麗，不予准許。
十、本件事證已臻明確，兩造其餘攻擊防禦方法及其他未經援用
    之證據，經斟酌尚無礙於本院前述之認定，無一一論究之必
    要。
十一、據上論結，本件原告之訴一部分為有理由，一部分為無理
      由，爰依民事訴訟法第79條、第85條第1 項前段、第390
      條第2 項、第392 第2 項，判決如主文。
中    華    民    國    98    年     7     月    30   日
                       民事第一庭法  官  吳爭奇
上為正本係照原本作成。
如對本判決上訴，須於判決送達後20日內向本院提出上訴狀。
中    華    民    國    98    年     7     月    31   日
                                 書記官   黃瓊儀


司法院資訊處製作；財團法人民間司法改革基金會備份。
